【裁判字號】    91,上,632
【裁判日期】    920122
【裁判案由】    損害賠償
【裁判全文】
臺灣高等法院民事判決  九十一年度上字第六三二號
      上  訴  人  甲○○
      上  訴  人  唐辰國際股份有限公司
      法定代理人  梁色棉
      被上訴人    乙○○
右當事人間請求損害賠償事件，上訴人對於中華民國九十一年七月十一日台灣台北地
方法院九十年度重訴字第一九九九號第一審判決提起上訴，本院判決如左：
    主    文
原判決關於命上訴人給付超過新台幣貳佰玖拾萬壹仟玖佰捌拾壹元部分，及該部分假
執行之宣告，暨訴訟費用之裁判均廢棄。
右開廢棄部分，被上訴人在第一審之訴及其假執行之聲請均駁回。
其餘上訴駁回。
第一、二審訴訟費用由上訴人負擔三分之二，餘由被上訴人負擔。
    事實及理由
一、本件上訴人甲○○經合法通知未於言詞辯論期日到場，核無民事訴訟法第三百八
    十六條各款所列情形，爰依被上訴人之聲請，由其一造辯論而為判決。
二、被上訴人起訴主張：上訴人甲○○與被上訴人均為上訴人唐辰國際股份有限公司
    （下稱唐辰公司）之員工，於八十九年七月二十八日共同奉派至南部出差後，於
    返回台北途中，搭乘由上訴人甲○○駕駛上訴人唐辰公司所有車號ＤＫ─六七三
    七號小客車，車上另有唐辰公司主管梁坤煌先生隨行，於當日下午四時五十五分
    許，行經國道三號高速公路龍潭路段北上六十七公里五三六公尺處時，因駕駛超
    速及超車不當，發生交通事故造成車輛翻覆，導致被上訴人手部、腿部多處骨折
    及脊椎嚴重受傷，雖經緊急送醫手術醫治後，仍受有薦骨骨折、右側尺骨鷹突骨
    折、左側內踝骨折、腰椎神經受損、脊椎骨折併脊髓損傷等傷害，及其身體業已
    終身殘廢，且上訴人甲○○涉過失傷害罪嫌，業經台灣台北地方法院九十年店交
    簡字第一八八號判處罪刑在案，又甲○○為上訴人唐辰公司之員工，於執行職務
    時疏於注意，致被上訴人嚴重受傷，而上訴人唐辰公司平日並未對員工駕駛習慣
    教育指導，且案發當天亦有主管隨行坐於前座，竟疏於督導，以致事故發生，依
    上開規定，上訴人等自應連帶負損害賠償責任，賠償被上訴人新台幣（下同）七
    百九十四萬零二百二十九元，扣除強制汽車責任保險金九萬五千三百一十元，尚
    應給付被上訴人七百八十四萬三千九百十九元，爰依民法第一百八十四條對上訴
    人甲○○、依民法第一百八十八條第一項對上訴人唐辰公司請求連帶賠償七百八
    十四萬三千九百一十九元並加計自起訴狀繕本送達翌日起至清償日止之法定遲延
    利息。並答辯聲明：上訴駁回。
三、上訴人甲○○則以：當天是為公司出差，有主管坐在旁邊，但被上訴人坐在後面
    且當時是清醒的，出事時車速沒有到二百公里，只有一百四十公里而已，而且是
    當時車上的兩個人鼓譟開快車等語置辯。上訴人唐辰公司亦以：被上訴人並非民
    法第一百八十八條第一項所謂之「他人」，而訴外人梁色棉提供自小客車供員工
    使用，僅係提供員工出差便利，並無強制員工必須使用該車，員工使用由梁色棉
    提供之自小客車，非上訴人唐辰公司所指示之職務。上訴人甲○○雖亦為唐辰公
    司之受僱人，但其超速肇事致同車之被上訴人受傷，既非執行唐辰公司指示之職
    務，亦非執行職務所必要之行為，在客觀上與執行職務無關，與民法第一百八十
    八條第一項之要件不合，唐辰公司不負連帶賠償責任。又被上訴人等人至南部出
    差完畢後，由南部返回台北途中始發生車禍，則被上訴人等人在客觀上已執行完
    畢唐辰公司交代之職務，甲○○之駕車行為，並非唐辰公司所指示之職務，則甲
    ○○為被上訴人駕車，應認為被上訴人之受僱人，唐辰公司應屬第三人，被上訴
    人向唐辰公司請求賠償時，唐辰公司對於被上訴人於事發時鼓動甲○○超速之行
    為，自得主張過失相抵。又如唐辰公司依法應負擔賠償責任時，依勞動基準法第
    五十九條但書規定同一事故，依勞工保險條例已由雇主支付費用補費者，雇主得
    予抵充職業傷害補償。另依勞動基準法第六十條規定，上訴人公司依同法第五十
    九條第一、二款規定所給付醫療費用二十四萬二千八百五十三元及原領工資五十
    六萬七千元之補償金額得抵充同一事故所生損害之賠償金額；另依強制汽車責任
    保險法第三十條規定，保險人給付之保險金，視為加害人或被保險人損害賠償金
    額之一部分，加害人或被保險人受賠償請求時，得扣除之，上訴人公司亦得將保
    險金九萬五千三百一十元自賠償責任中予以扣除，即共應扣除一百萬零七千八百
    二十六元等語，資為抗辯。並上訴聲明：(一)原判決不利於上訴人部分廢棄。(二)右
    廢棄部分，被上訴人於第一審之訴及假執行之聲請均駁回。
四、兩造不爭執之事實：被上訴人主張伊與上訴人甲○○均為上訴人唐辰公司之員工
    ，於八十九年七月二十八日一起奉派至南部出差後，於返回台北途中，搭乘由甲
    ○○駕駛、唐辰公司所提供車號ＤＫ─六七三七號小客車，車上另有公司主管梁
    坤煌先生隨行，於當日下生四時五十五分許，行經國道三號高速公路龍潭北上路
    段六十七公里五三六公尺處時，因甲○○駕駛超速及超車不當，發生交通事故造
    成車輛翻覆，導致伊手部、腿部多處骨折及脊椎嚴重受傷，經緊急送醫手術醫治
    後，仍受有薦骨骨折、右側尺骨鷹突骨折、左側內踝骨折、腰椎神經受損、脊椎
    骨折併脊髓損傷等傷害，刑事部份經原法院九十年店交簡字第一八八號對上訴人
    甲○○以過失傷害罪，判處有期徒刑參月、得易科罰金確定在案之事實，業據其
    提出診斷書為證，並經本院調閱九十年度店交簡字第一八八號刑事判決簡易訴訟
    程序第一審卷宗核閱屬實，復為上訴人所不否認，堪信為真實。
五、兩造爭執要旨之論述：被上訴人主張其身體業已終身殘廢，及上訴人甲○○執行
    職務時疏於注意，致其嚴重受傷，上訴人唐辰公司為雇主、平日並未對員工駕駛
    習慣教育指導，案發當天亦有主管隨行坐於前座，竟疏於督導，以致事故發生，
    上訴人應連帶負損害賠償責任等情，則為上訴人所否認，並分別以前開情詞置辯
    。是本件兩造之爭執點即在於：甲○○有無故意或過失，不法侵害被上訴人之權
    利？唐辰公司是否應負僱用人之侵權行為責任？唐辰公司可否主張被上訴人為與
    有過失而應負過失相抵之責任？茲分別論述之。
  (一)按因故意或過失，不法侵害他人之權利者，負損害賠償責任。違反保護他人之法
    律者，推定其有過失。民法第一百八十四條第一項前段、第二項定有明文。查，
    上訴人甲○○於八十九年七月二十八日與被上訴人共同奉派至南部出差後，於返
    回台北途中，由上訴人甲○○駕駛上訴人唐辰公司所提供車號ＤＫ─六七三七號
    小客車，車上另有公司主管梁坤煌先生隨行，於當日下午四時五十五分許，行經
    國道三號高速公路龍潭路段北上六十七公里五三六公尺處時，應注意汽車行駛高
    速公路應依速限標誌指示限速九十公里，且當時為晴天之下午，該路段視距良好
    ，為乾燥、平坦、無缺陷、無障礙物之水泥路面，其意識清楚、所駕車輛機件正
    常，依當時狀況並無不能注意之情形，竟疏於注意而以每小時一百四十公里之速
    度行駛，致變換車道時，因速度太快使車身往外側車道偏移，其車頭先撞擊外側
    護欄後反彈至內側護欄撞及車尾，致被上訴人手部、腿部多處骨折及脊椎嚴重受
    傷，雖經緊急送醫手術醫治後，仍受有薦骨骨折、右側尺骨鷹突骨折、左側內踝
    骨折、腰椎神經受損、脊椎骨折併脊髓損傷等傷害，上訴人甲○○刑事部份經原
    法院九十年店交簡字第一八八號對上訴人甲○○以過失傷害罪，判處有期徒刑三
    月、得易科罰金確定在案，且有本院依職權調閱之該案卷在卷可稽，為上訴人甲
    ○○所不爭執，並有交通事故調查報告表及被上訴人之診斷證明書附於九十年偵
    字第二五五七號卷第三頁、第十頁可稽。是上訴人甲○○於駕駛車輛時疏於注意
    ，致被上訴人嚴重受傷，其因過失不法侵害被上訴人權利，其間有相當因果關係
    ，依前開規定，應對被上訴人負損害賠償責任。
  (二)上訴人唐辰公司是否應負僱用人之侵權行為責任：
    按受僱人因執行職務，不法侵害他人之權利者，由僱用人與行為人連帶負損害
      賠償責任。但選任受僱人及監督其職務之執行，已盡相當之注意或縱加以相當
      之注意而仍不免發生損害者，僱用人不負賠償責任，民法第一百八十八條第一
      項定有明文。所謂「他人」，應指僱用人與受僱人以外之人而言，至於該「他
      人」與僱用人或受僱人間是否另有僱用關係，則屬別一法律關係。查被上訴人
      既為駕駛人甲○○以外之第三人，不問其是否亦屬受僱於上訴人唐辰公司，應
      認係屬該條規定所謂之「他人」，否則不足以保護該他人之權利，是唐辰公司
      辯稱被上訴人並非該條所謂之「他人」云云，尚無足取。
    次查，本件甲○○所駕駛之ＤＫ─六七三七號自小客車固係唐辰公司之負責人
      梁色棉所有，此為兩造所不爭，並有前開公路局北區監理所函復車籍資料函及
      附件載明可稽，惟梁色棉既提供該車輛予唐辰公司使用，且以往員工出差亦均
      係開車，當天係梁色棉指派被上訴人等人出差一節，亦據證人即唐辰公司業務
      副理梁坤煌到庭證稱可稽（見原審卷第一六五頁至一六六頁），足見甲○○當
      天駕駛梁色棉提供之自小客車出差，確屬執行唐辰公司指示之職務。唐辰公司
      否認甲○○駕駛該車出差並非屬於公司指示之職務云云，亦無可取。又當天一
      開始是甲○○開車南下，到南部由南部的業務員開車，回北部時又換甲○○開
      車等情，亦據梁坤煌證稱在卷（見原審卷第一六六頁），復為上訴人所不爭執
      ，雖梁坤煌陳稱其沒有命令甲○○開車，車子伊等二人都可以開等語（見原審
      卷第一六六頁），然上訴人公司員工以往出差亦均係開車，亦據論述如上，則
      甲○○既以公司提供出差所用之車輛駕駛出差，並負責接送被上訴人及公司主
      管梁坤煌往返出差行程，其駕駛公司之車輛出差及接送被上訴人等返回公司，
      自屬職務上之行為之一部分。上訴人甲○○於接送被上訴人等出差返回公司途
      中，因超速肇事致同車之被上訴人等受傷，自係執行職務而致之侵權行為。是
      唐辰公司辯稱甲○○超速肇事致同車被上訴人受傷，非屬執行唐辰公司指示之
      職務及執行職務所必要之行為及執行職務已經完畢云云，要無可採。
    再按民法第一百八十八條第一項規定，係僱用人過失之推定，應由僱用人負舉
      證其選任、監督無過失之責任。唐辰公司辯稱對於甲○○之選任及監督已盡相
      當之注意云云，查證人梁坤煌即上訴人唐辰公司業務副理於台灣台北地方法院
      檢察署九十年三月一日訊問時證稱，甲○○在公司任業務職，很少需要開車（
      見九十年偵字第二五五七號偵查卷第二九頁背面），甲○○當天出差，雖有主
      管（按即證人梁坤煌）坐在旁邊，應注意汽車行駛高速公路應依速限標誌指示
      限速九十公里，且當天為晴天之下午，該路段視距良好，為乾燥、平坦、無缺
      陷、無障礙物之水泥路面，其意識清楚、所駕車輛機件正常，而梁坤煌係上訴
      人唐辰公司之主管，於甲○○飆車時，並沒有加以制止等情，亦據證人梁坤煌
      陳稱在卷（見原審卷第一六五至一六七頁），足見唐辰公司對於甲○○之執行
      職務之監督未盡相當之注意義務，是唐辰公司就此所辯仍非可採。
    從而上訴人甲○○不法侵害被上訴人之身體，上訴人唐辰公司為上訴人甲○○
      之僱用人，對於被上訴人因而所受之損害，自應負連帶賠償責任。
六、被上訴人請求上訴人損害賠償費用，是否應予准許，分述為次：
  (一)醫療費用部分：被上訴人主張其因傷出院後復健門診之治療費用共支出四千五百
    零二元，並提出收據影本為證（見附民卷第八至十三頁）。經核被上訴人所舉醫
    療費收據，自付額為二千零九十六元，除診斷證書費八百八十元及伙食費一百四
    十六元，非屬治療上之支付，不應准許外，其餘依被上訴人所受傷害及各收據載
    明治療費別，共計一千一百五十元，屬治療上之必要費用，應予准許。至上開醫
    療費用中有關健保給付部分，依全民健康保險法第八十二條規定，保險對象因汽
    車交通事故，經本保險提供醫療給付者，本保險之保險人，得向強制汽車責任保
    險之保險人代位請求該項給付，因此被上訴人尚不得為此請求。
  (二)看護費：被上訴人主張上訴人應給付自八十九年十月二十日出院至九十年三月二
    十日之看護費八萬二千五百元：查被上訴人因本件交通事故，導致手部、腿部多
    處骨折及脊椎嚴重受傷，雖經緊急送醫手術醫治後，仍受有薦骨骨折、右側尺骨
    鷹突骨折、左側內踝骨折、腰椎神經受損、脊椎骨折併脊髓損傷等傷害，業據認
    定如上，而被上訴人目前之身體狀況雖可以走路，但因脊椎裡有鋼釘，穿背甲，
    不能久站，大、小便需要人照顧，其餘生活起居自己可以照顧，亦業據被上訴人
    到庭陳明在卷（見原審卷第一六四頁），且依據兩造所不爭執之國立台灣大學醫
    學院附設醫院診斷書之醫師囑言記載，被上訴人不宜久站，宜在家修養半年等語
    ，有診斷書一份附卷可證（見原審卷第十八頁），足見被上訴人確曾因身受重傷
    ，無法自理生活，而需專人看護照料，雖係由被上訴人之母親代為照顧起居，固
    係出於親情，但親情看護所付出之勞力，並非不能評價為金錢，只因兩者身分密
    切而免除支付義務，此種親屬並基於身分關係之恩惠，自不能加惠於加害人，故
    應衡量及比照僱用職業護士看護情形，認被害人受有相當親屬看護費用之損害，
    得向加害人請求賠償。又查被上訴人於八十九年十月二十日出院後，目前仍大小
    便失禁，無法自理生活，其母親仍在家隨身看護，至九十年三月二十日共五個月
    ，未逾醫師囑言之半年期間，依前揭說明，被上訴人自得就此相當於親屬看護費
    用之損害向上訴人請求補償。惟現行最低基本工資為每月一萬五千八百四十元，
    此為眾所週知之事實，被上訴人主張勞委會公告勞工最低工資每月為一萬六千五
    百元云云，尚非有據，以此計算，共計被上訴人得請求之看護費為七萬九千二百
    元（15,840x5=79,200）。
  (三)喪失勞動能力損失部分：查本院委託國立台灣大學醫學院附設醫院鑑定結果，被
    上訴人兩側下肢肌力受損，左側較為嚴重，可以不用輔具獨立行走，但跳躍及跑
    步之動作受到影響，行走的耐力不足。其肛門周圍沒有感覺，擴約肌收縮力明顯
    受損，有尿失禁及排便失禁。肌電圖及神經傳導測試檢查顯示，被上訴人兩側薦
    椎神經第一節以下有明顯神經根病變，薦椎第一節神經根有神經再生現象。因此
    被上訴人可以獨立行走及自理生活，但是行動能力仍不及常人，且因薦椎神經根
    受損明顯，引發神經性膀胱及腸道，大小便失禁，造成生活上之不便，目前的神
    經電學檢查結果顯示，被上訴人僅有部分神經再生，有卷附之國立台灣大學醫學
    院附設醫院（九十一）校附醫秘字第九一○○○一七四五八號函可稽（見本院卷
    第八一至八二頁），則被上訴人應已達於勞工殘廢給付標準表第八項所指「中樞
    神經系統機能遺存顯著障害，終身祗衹能從事輕便工作者」，即殘廢等級為第七
    級，所喪失勞動力程度約為69.21%，被上訴人主張以此為計算減少勞動力之標準
    ，亦為可採。又被上訴人每月之薪資原為二萬七千元，亦有公司支付明細在卷可
    參，則被上訴人減少勞動力之月損害額為一萬八千六百八十七元（27,000×
    69.21%，元以下四捨五入），原告民國六十七年五月五日生，於八十九年七月二
    十八日滿二十二歲又約二個月，算至退休年齡應為六十歲為可退休年齡（參照勞
    基法第五十四條第一項第一款規定），以此計算被上訴人共減損三十七年又十個
    月即四百五十四個月之勞動力，以霍夫曼計算法扣除年息百分之五之中間利息後
    ，一次請求之賠償額為四百七十五萬六千零八十七元。（18,687×254．
    00000000  =4,756,087，元以下四捨五入），被上訴人請求賠償喪失勞動能力之
    損害，其超過四百七十五萬六千零八十七元部份之請求，不應准許。
  (四)精神慰撫金部分：查被上訴人受有薦骨骨折、右側尺骨鷹突骨折、左側內踝骨折
    、腰椎神經受損、脊椎骨折併脊髓損傷等傷害，肉體、精神受極大痛苦，本院斟
    酌實際情況，及被上訴人至九十一年五月五日年僅二十四歲、現為大學生，上訴
    人甲○○亦僅二十三歲、為高中畢業，原來均為受僱於上訴人唐辰公司工作之員
    工，上訴人唐辰公司已曾給付被上訴人住院期間之醫療費用、看護費、薪資補償
    等共計一百零三萬四千八百二十六元等情形，為被上訴人所不爭執，被上訴人請
    求慰撫金三百萬元，尚嫌過高，應予核減為六十萬元，逾此數額之請求，為無理
    由。
  (五)再按損害之發生或擴大，被害人與有過失者，法院得減輕賠償金額或免除之。重
    大之損害原因，為債務人所不及知，而被害人不預促其注意或怠於避免或減少損
    害者，為與有過失。前二項之規定，於被害人之代理人或使用人與有過失者，準
    用之。民法第二百十七條亦定有明文。查，被上訴人係奉派出差後回途中發生車
    禍，當時係乘坐於上訴人甲○○所駛之自小客車後座，按車輛後座之人係因藉駕
    駛人載送而擴大其活動範圍，駕駛人應認係後座之人之使用人，甲○○亦應認係
    被上訴人之使用人。而被上訴人雖主張其未鼓譟上訴人甲○○開快車，惟證人梁
    坤煌於台灣台北地方法法院檢察署訊問時證稱：「那路段我們在聊天，被上訴人
    應是清醒的。」（見偵查卷第二九頁反面）；又於原法院九十一年四月十一日到
    庭證述：「飆車時我說胡先生（即上訴人甲○○）可以跟在後面，我沒有制止胡
    先生，原告（即被上訴人）也沒有制止。」、「（當時胡先生飆車時大約多久？
    ）大約十幾分鐘。收費站前已經就跟別人飆車，過了收費站後才出事情。」（見
    原審卷第一六七頁），且被上訴人於原審自承「我只記得過收費站後就不記得了
    ，醒來就在醫院。」「（原告當時是否清醒？）有睡，也有醒的時候。」「（當
    時胡先生飆車時大約多久？）大約十幾分鐘。」（見原審卷第一六七頁），顯見
    被上訴人明知上訴人甲○○有飆車之事實達十幾分鐘而未加以制止，上訴人唐辰
    公司辯稱被上訴人亦應負與有過失責任等語，即屬有據，依其過失情形，本院認
    被上訴人應負三分之一過失之責任。
  (六)綜上，被上訴人得請求上訴人連帶給付之金額為三百六十二萬四千二百九十一元
    （(1150+79200+0000000+600000) x2／3=0000000，元以下四捨五入）。
  (七)上訴人唐辰公司主張扣抵部分：
    上訴人主張應扣除其已支付之醫療費用計二十四萬二千八百五十三元。惟該醫
      療費用非屬本件被上訴人請求之出院後復健門診治療費用，而係上訴人唐辰公
      司於被上訴人住院期間所支付之醫療費用（有上訴人唐辰公司提出之支付費用
      清單可稽，見原審卷第二五頁），且被上訴人亦未請求上訴人給付此部份支出
      ，故上訴人不得再主張扣抵。
    上訴人主張應扣抵看護費及雜費四萬二千六百六十三元部分：此為上訴人唐辰
      公司支付被上訴人於住院期間之必要看護費用，有上訴人唐辰公司提出之支付
      費用清單載明可稽（見原審卷第二五頁），且被上訴人就此部分之損害並未於
      本件訴訟請求，上訴人主張抵扣云云，尚屬無據。
    上訴人主張應扣抵自八十九年八月至九十一年五月支付被上訴人相當於原領工
      資數額之補償金額計五十六萬七千元部分：上訴人唐辰公司對於被上訴人於受
      傷醫療中不能工作主張已依勞動基準法第五十九條第二款之規定，對於勞工即
      被上訴人因職業災害所致之傷害，按其原領工資數額予以補償，即補償八十九
      年八月起至九十一年五月之工資補償五十六萬七千元。被上訴人對於已領上開
      工資補償並不爭執，而被上訴人自八十九年七月二十八日受傷住院而受有前述
      勞動能力減損，而上訴人唐辰公司既已提出八十九年八月至九十一年五月前述
      薪資補償，依勞動基準法第六十條雇主依前條規定給付之補償金額得抵充就同
      一事故所生之損害之賠償金額之規定，自應准許上訴人扣抵本件同一事故所致
      之勞動能力損失。因此上訴人主張扣抵前開薪資補償為有理由，自應准予扣抵
      。
    上訴人主張應扣抵強制汽車責任保險金九萬五千三百一十元部分云云，按保險
      人依本法規定給付之保險金，視為加害人或被保險人損害賠償金額之一部分；
      加害人或被保險人受賠償請求時，得扣除之，強制汽車責任保險法第三十條定
      有明文。從而，上訴人主張扣抵強制汽車責任保險金九萬五千三百十元，為有
      理由，應予准許。
    上訴人主張應扣抵八十九年七月二十九日支付之六萬元部分：查上訴人於八十
      九年七月二十九日支付被上訴人六萬元之賠償金，為兩造所不爭執，而就該項
      費用，上訴人僅說明係公司暫付之賠償費用，並未指明係被上訴人住院期間之
      看護費用或其他特定費用之賠償，亦有前開支付費用清單可稽，是其主張扣抵
      ，應予准許。
    從而，上訴人得主張抵充賠償金之金額合計為七十二萬二千三百十元。
七、綜上所述，被上訴人請求上訴人連帶給付二百九十萬一千九百八十一元(0000000
    -000000) = 0000000元）及自起訴狀繕本送達翌日即上訴人甲○○自九十年四月
    二十五日起、上訴人唐辰公司自九十年五月三日起，均至清償日止，按年息百分
    之五計算之利息之範圍內，為有理由，應予准許。逾此所為請求，為無理由，應
    予駁回。至被上訴人逾上開數額以外之請求，則為無理由，應予駁回。原審就超
    過上開應准許部分，為上訴人敗訴之判決，並為假執行之宣告，自有未洽。上訴
    意旨就此部分指摘原判決不當，求予廢棄改判，為有理由。至於上開應准許部分
    ，原審判命上訴人給付，並為假執行之宣告，核無違誤，上訴意旨，就此部分，
    仍執陳詞，指摘原判決不當，求予廢棄，為無理由，應駁回其上訴。
八、本件事證已臻明確，兩造其餘攻擊防禦及舉證，核與判決結果不生影響，爰不另
    一一論述，附此敘明。
九、據上論結，本件上訴為一部有理由，一部無理由，依民事訴訟法第三百八十五條
    第一項前段、第四百五十條、第四百四十九條第一項、第七十九條但書，判決如
    主文。
中      華      民      國    九十二    年     一     月     二十二    日
                                    民事第九庭
                                        審判長法  官  吳  謙  仁
                                              法  官  蘇  瑞  華
                                              法  官  游  婷  麟
右正本係照原本作成。
如不服本判決，應於收受送達後二十日內向本院提出上訴書狀，其未表明上訴理由者
，應於提出上訴後二十日內向本院補提理由書狀（均須按他造當事人之人數附繕本）
上訴時應提出委任律師或具有律師資格之人之委任狀；委任有律師資格者，另應附具
律師及格證書及釋明委任人與受任人有民事訴訟法第四百六十六條之一第一項但書或
第二項（詳附註）所定關係之釋明文書影本。
中      華      民      國    九十二    年       一     月     二十二   日
                                              書記官  林  初  枝
附註：
民事訴訟法第四百六十六條之一（第一項、第二項）：
對於第二審判決上訴，上訴人應委任律師為訴訟代理人。但上訴人或其法定代理人具
有律師資格者，不在此限。
上訴人之配偶、三親等內之血親、二親等內之姻親，或上訴人為法人、中央或地方機
關時，其所屬專任人員具有律師資格並經法院認為適當者，亦得為第三審訴訟代理人
。


司法院資訊處製作；財團法人民間司法改革基金會備份。
